【裁判字號】    98,家上,2
【裁判日期】    980722
【裁判案由】    離婚
【裁判全文】
臺灣高等法院臺中分院民事判決           98年度家上字第2號
上  訴  人  乙○○
訴訟代理人  陳鴻謀律師
被上訴人    甲○○
上列當事人間離婚事件，上訴人對於中華民國97年11月14日臺灣
臺中地方法院97年度婚字第844號第一審判決提起上訴，本院於
民國98年7月8日辯論終結，玆判決如下：
    主  文
原判決廢棄。
被上訴人在第一審之訴駁回
第一、二審訴訟費用由被上訴人負擔。
    事實及理由
一、被上訴人經合法通知，未於言詞辯論期日到場，經核並無民
    事訴訟法第三百八十六條所列各款情形，爰依上訴人之聲請
    ，由其一造辯論而為判決，合先敘明。
二、被上訴人主張：兩造於民國（下同）48年9月22日結婚。約
    於80年間，兩造分居兩地，被上訴人曾於94年間，聲請調解
    上訴人與被上訴人履行同居，然上訴人均未出席而未成立調
    解，亦未與被上訴人共同生活。是兩造既已分居多年，彼此
    已無情感，無法再共同生活，婚姻已生重大破綻無法回復等
    情，爰依民法第一千零五十二條第二項規定，求為准兩造離
    婚之判決。
三、上訴人則以：被上訴人以其須完全自由及與上訴人個性不和
    為藉口離家在外居住。兩造雖分居兩地，但仍有往來，且曾
    多次一同出遊或參加親友喜宴，維繫夫妻之情。上訴人不願
    意離婚，希望被上訴人返家同住。而兩造分居多年之責任在
    被上訴人，被上訴人不得依民法第一千零五十二條第二項規
    定訴請離婚等語，資為抗辯。
四、被上訴人主張兩造於48年9月22日結婚，二人婚姻關係現仍
    存續中，為上訴人所不爭執，且有戶籍謄本在卷可憑（見原
    審卷3、4頁），堪信為真實。
五、按民法親屬編於七十四年修正後，於第一千零五十二條增列
    第二項離婚事由之概括規定，准「有前項以外之重大事由，
    難以維持婚姻者，夫妻之一方得請求離婚」，其目的在使夫
    妻請求裁判離婚之事由較富彈性。是夫妻間發生之情事，苟
    足使婚姻難以維持，即無不准依該條第二項訴請離婚之理。
    同條但書規定「但其事由應由夫妻之一方負責者，僅他方得
    請求離婚」，參照修正理由說明，此係為求公允而增設。故
    婚姻如有難以維持之重大事由，於夫妻雙方就該事由均須負
    責時，應比較衡量雙方之有責程度，僅責任較輕之一方，得
    向責任較重之他方請求離婚，如雙方之有責程度相同，則雙
    方均得請求離婚，以符公平，且符合民法第一千零五十二條
    第二項規定之立法目的（最高法院90年度台上字第1639、19
    65號判決參照）。本件被上訴人依民法第一千零五十二條第
    二項規定，請求離婚。本院自應就被上訴人主張兩造有難以
    維持婚姻之重大事由，予以審究，茲分述如下：
  (一)被上訴人自陳兩造感情原本融洽，惟於80年間將經營事業交
    給大女兒後，即離家在外居住，於84、85年再搬回同住約半
    個月等語（見本院卷12、36頁），證人即兩造之子邱偉傑證
    述其父即被上訴人喜歡結交女友，而選擇在外居住，較為自
    由等語（見本院卷33頁），足認兩造分居兩地之原因，乃因
    被上訴人自行離開兩造共同居住之住所。
  (二)被上訴人自陳曾與上訴人前往澎湖縣、台東縣遊玩，並於子
    女結婚時返家等語（見本院卷20頁）。且兩造分居兩地，惟
    常有聯絡，上訴人亦常由其子邱偉傑陪同前往被上訴人住處
    ，兩造並共同出席親友之新居落成，此據證人即兩造之子邱
    偉傑及上訴人之大嫂陳邱菊蘭證述明確在卷（見本院卷32、
    36頁），堪認兩造雖分居兩地，惟仍維護夫妻之情，且此項
    分居之原因，係因被上訴人自行離開原住居所地，被上訴人
    可歸責之程度應較為重大，上訴人所可歸責之程度較輕。
  (三)本件被上訴人於97年8月11日調解時，經當日調解後，被上
    訴人原無離婚之意，僅因一時氣憤而提起離婚訴訟等情，有
    調解紀錄表在卷可稽（見原審卷11頁）。又據證人即兩造之
    子邱偉傑證述被上訴人欲娶大陸地區女子為妻，以便照顧被
    上訴人及上訴人生活，六年後兩造再行辦理結婚等語（見本
    院卷33、37頁），被上訴人亦自陳有此想法（見本院卷20頁
    ）。雖上訴人委任之訴訟代理人曾表示如被上訴人願按月給
    付新台幣2萬元之生活費，願意離婚等語。惟上訴人本人於
    本院準備程序期日到庭明確表示，不願意離婚，希望被上訴
    人返家同住（見本院卷36、37頁），可知上訴人仍有維繫婚
    姻之意願。被上訴人雖表示兩造間已無感情，惟其陳述希望
    上訴人至其居住處同住（見本院卷37頁），證人即被上訴人
    友人羅元鉦亦結證稱被上訴人曾邀上訴人與其同住等語（見
    原審卷34頁），被上訴人亦有與上訴人同住之意願，僅因住
    居處之歧異，而未達成共識。足認兩造對婚姻，仍有所期待
    ，並有維繫婚姻之意願。以兩造自48年結婚，迄今已維繫近
    50年之婚姻，被上訴人自陳感情原本融洽，且曾共同至外縣
    市旅遊，並參與子女婚禮，將事業交由大女兒經營各等語（
    見本院卷12、20頁），可見兩造曾擁有美好之婚姻，並組織
    美滿之家庭，共同辛苦養育子女成家立業，應有厚實之感情
    基礎，就住居處之歧異，應可透過良好之溝通，以達成共識
    。兩造之婚姻應可期待，兩造並無難以維持婚姻之重大事由
    。
  (四)至證人羅元鉦雖證述被上訴人多次生病住院，上訴人及其子
    女均未照顧等語（見原審卷42、43頁），惟據證人陳邱菊蘭
    及邱偉傑證述上訴人有至醫院探視被上訴人之病情各等語（
    見本院卷33、36頁），堪認上訴人並非未盡夫妻之情。又證
    人陳邱菊蘭並證述上訴人本身有心臟病及糖尿病，需與子女
    同住，以便於照顧等語（見本院卷36頁），被上訴人亦自陳
    上訴人曾開刀手術等語（見本院卷33頁），足認上訴人亦需
    他人照顧。兩造均係滿70歲之人，已結婚近50年，自應互相
    扶持照顧。為便於照顧兩造，與子女同住，應為可供考慮之
    方向。至上訴人於被上訴人生病住院時，僅予探視，未給予
    照顧，雖有可歸責之處，惟上訴人亦需他人照顧，以其年逾
    70歲及上開心臟等疾病，自無足夠之體力照顧被上訴人，自
    難以上訴人未於被上訴人生病住院時給予照顧，即認兩造有
    難以維持婚姻之重大事由。
  (五)由上所述，兩造雖分居十餘年，惟仍維護夫妻之情，且此項
    分居之原因，係因被上訴人自行離開原住居所地，被上訴人
    可歸責之程度應較為重大，上訴人所可歸責之程度較輕。如
    認兩造分居兩地，係難以維持婚姻之重大事由，被上訴人可
    歸責之程度較上訴人為重。至上訴人於被上訴人生病住院時
    僅予探視，未給予照顧，雖有可歸責之處，惟該項事由，非
    屬難以維持婚姻之重大事由。是兩造並無難以維持婚姻之重
    大事由，縱有難以維持婚姻之重大事由，被上訴人亦應負較
    重之責任。則被上訴人依民法第一千零五十二條第二項有難
    以維持婚姻之重大事由，請求判決離婚，為無理由。
六、兩造均係滿70歲之人，已結婚近50年，本應相知相惜，相互
    扶持照顧，含飴弄孫，以維繫圓滿的婚姻生活，尤其是兩造
    共同生活近大半輩子，應珍惜過去，為父母、子女、家庭共
    同奮鬥之婚姻生活，以感恩之心感謝對方為自己的付出，並
    懷著為對方立場設想之愛心，互相包容，自可體認出夫妻之
    愛，不應再為離婚之事對簿公堂。兩造間只要能隨時以對方
    的立場設想，互相體諒，自能創造緊密的夫妻關係，享受幸
    福美滿的婚姻生活，白頭偕老，而成相互扶持照顧之終生伴
    侶。上訴人在本院表明不願離婚，仍期望與被上訴人繼續維
    持婚姻，兩造之婚姻生活，應可期待。兩造間並無難以維持
    婚姻之重大事由，縱認兩造分居生活，係屬難以維持婚姻之
    重大事由，因被上訴人可責程度較重，則被上訴人依民法第
    一千零五十二條第二項規定，請求判決兩造離婚，不應准許
    ，應予駁回。原審為被上訴人勝訴之判決，即有未合。上訴
    論旨，指摘原判決不當，聲明廢棄，為有理由。
據上論結，本件上訴為有理由，依民事訴訟法第四百五十條、第
七十八條，判決如主文。
中    華    民    國    98    年    7     月    22    日
                民事第一庭    審判長法  官  吳火川
                                    法  官  胡景彬
                                    法  官  饒鴻鵬
以上正本係照原本作成。
如對本判決上訴，須於收受判決送達後20日內向本院提出上訴書
狀，其未表明上訴理由者，應於提出上訴後20日內向本院提出上
訴理由書（須按他造人數附具繕本）。
上訴時應提出委任律師為訴訟代理人之委任狀。具有民事訴訟法
第466條之1第1項但書或第2項之情形為訴訟代理人者，另應附具
律師及格證書及釋明委任人與受任人有該條項所定關係之釋明文
書影本。
                                    書記官  林明冬
中    華    民    國    98    年    7     月    23    日
                                                      Ｍ


司法院資訊處製作；財團法人民間司法改革基金會備份。
